【裁判字號】    97,簡上,200
【裁判日期】    971119
【裁判案由】    妨害自由
【裁判全文】
臺灣桃園地方法院刑事判決             97年度簡上字第200號
上  訴  人
即  被  告  乙○○
上列上訴人因妨害自由案件，不服本院刑事庭96年12月31日96年
度桃簡字第2847號第一審刑事簡易判決（聲請簡易判決處刑案號
：96年度偵字第22581 號），提起上訴，本院管轄之第二審合議
庭判決如下：
    主  文
原判決撤銷。
乙○○以其他非法方法，剝奪人之行動自由，處拘役伍拾日，如
易科罰金，以新臺幣壹仟元折算壹日。
    事  實
一、緣乙○○與甲○○係男女朋友，前有同居之事實上夫妻關係
    ，為家庭暴力防治法第3 條第2 款所稱之家庭成員。民國96
    年9 月4 日晚間7 時許，在臺北市○○○路與仁愛路口處，
    乙○○為挽回兩人瀕於破裂之感情關係而邀約甲○○上車，
    駕駛車牌號碼1182-DX 號自用小客車搭載甲○○，往桃園縣
    大園鄉○○○○路雙方為感情問題再起爭執，於同日晚間8
    時許，抵達桃園縣大園鄉沙崙村竹圍漁港遊艇碼頭，乙○○
    停妥車輛後，甲○○表示欲離開車輛，不欲與其討論感情之
    事，詎乙○○為迫使甲○○答應與其復合，竟基於剝奪人行
    動自由之犯意，以強拉甲○○手部之方式，阻止甲○○下車
    ，並強取甲○○之行動電話，禁止其撥打電話求援，同日晚
    間9 時許，甲○○趁乙○○查看其行動電話疏未注意之際，
    咬傷乙○○後脫逃並伺機報警，乙○○即以上開非法方法剝
    奪甲○○之行動自由前後約1 小時。嗣經警據報到場處理，
    始查悉前情。
二、案經甲○○訴由桃園縣政府警察局大園分局報請臺灣桃園地
    方法院檢察署檢察官偵查後聲請簡易判決處刑。
    理  由
一、證據能力之判斷：
  (一)按被告以外之人於審判外之陳述，雖不符前四條之規定，而
    經當事人於審判程序同意作為證據，法院審酌該言詞陳述或
    書面陳述作成時之情況，認為適當者，亦得為證據，刑事訴
    訟法第159 條之5 第1 項定有明文。
  (二)被告乙○○對於檢察官所提出之審判外供述證據，均未爭執
    證據能力，並同意作為證據（見本院卷第15頁），本院審酌
    其作成時之情況，認為並無不適當之情事，是均得作為證據
    。
二、認定事實所憑之證據及理由：
  (一)被告乙○○於警詢、偵訊及本院審理時固不否認於前開時、
    地駕車搭載甲○○至桃園縣大園鄉圍漁港遊艇碼頭及前與甲
    ○○為同居之男女朋友關係之事實，惟矢口否認有何妨害自
    由犯行，辯稱：因為竹圍漁港比較暗，且雨下很大，甲○○
    鬧脾氣說要下車，伊為了保護她才不讓她下車，伊沒有限制
    伊行動自由。又因為伊要看甲○○手機，甲○○不讓伊看，
    伊才把手機拿過來，之後甲○○要打電話，伊就將伊自己的
    電話給甲○○打，並未禁止甲○○打電話云云。惟查，前揭
    事實，業據證人甲○○於警詢、偵訊及本院審理時證述綦詳
    ，佐以被告亦自承有不讓證人甲○○下車，並拿取證人甲○
    ○手機之事實，衡諸常情，被告至竹圍漁港後，如非以強制
    力阻止證人甲○○下車，又強取其行動電話，拒不返還讓其
    自由與外界聯絡，證人甲○○當不致需咬傷被告始得離開被
    告支配控制之車輛，至被告之動機為何，並無解於本罪之主
    觀故意，而僅係罪責是否減免之考量，足見被告前開所辯，
    實係事後圖卸刑責之詞，不足採信。
  (二)本件事證明確，被告前揭犯行，堪值認定，應依法論科。
三、論罪科刑之依據：
    查被告乙○○與告訴人甲○○係男女朋友，前有同居之事實
    上夫妻關係，渠等為家庭成員，家庭成員間實施身體或精神
    上不法侵害之行為者，均屬家庭暴力，而家庭成員間故意實
    施家庭暴力行為而成立其他法律所規定之犯罪，則成立家庭
    暴力罪，家庭暴力防治法第3 條第2 款、第2 條第1 款、第
    2 款定有明文。核被告所為，係犯刑法第302 條第1 項之以
    其他非法方法，剝奪人之行動自由罪。又刑法第302 條第1
    項、第304 條第1 項之罪所保護之法益均為人之行動自由，
    罪質相同，而刑法第302 條第1 項之法定刑較同法第304 條
    第1 項之強制罪為重，且處罰之範圍包括私行拘禁及其他非
    法方法剝奪人之行動自由，所謂非法方法包括強暴、脅迫、
    恐嚇等情事在內。本件被告基於剝奪告訴人甲○○行動自由
    之犯意，拒不讓告訴人下車離去而剝奪告訴人之行動自由，
    其間並強取告訴人之行動電話，令告訴人無法撥打電話求援
    之強制動作應視為以其他非法方法剝奪告訴人行動自由之部
    分行為，合併成為一個剝奪他人行動自由罪，即祇成立實質
    上之一罪，應依刑法第302 條第1 項論處，不另論強制罪（
    最高法院74年台上字第3404號判例意旨、82年度台上字第16
    70號判決意旨參照）。本件檢察官認被告除成立刑法第302
    條第1 項之剝奪人之行動自由罪之外，另成立同法第304 條
    第1 項之強制罪，且係一行為觸犯上開2 罪名之想像競合關
    係，即有未合，併此敘明。又被告對於家庭成員犯以其他非
    法方法，剝奪人之行動自由罪，亦屬家庭暴力防治第2 條第
    2 款所稱之家庭暴力罪。原審以被告上述犯行，事證明確，
    予以論罪科刑，固非無見，惟原審漏未審酌被告與告訴人甲
    ○○係男女朋友，前有同居之事實上夫妻關係，渠等為家庭
    成員，應成立家庭暴力罪，即有未合。被告上訴指摘原判決
    不當，雖無理由，惟原判決既有可議之處，自應由本院予以
    撤銷改判。爰審酌被告為挽回與告訴人間之感情，自應以理
    性、平和之態度及方式為之，竟於告訴人已明白表示欲下車
    ，不願再與其在車輛內繼續商談時，強行將告訴人留在車內
    剝奪告訴人之行動自由，顯缺乏對告訴人人格之尊重，所為
    非是，兼衡被告犯罪之動機、目的、手段，及犯後猶否認犯
    行且迄今未與被害人和解之犯後之態度等一切情狀，量處如
    主文所示之刑，並諭知易科罰金之折算標準，以示懲儆。
據上論斷，應依刑事訴訟法第455 條之1 第3 項、第369 條第1
項前段、第364 條、第299 條第1 項前段，刑法第302 條第1 項
、第41條第1 項前段，刑法施行法第1 條之1 第1 項、第2 項前
段，判決如主文。
本案經檢察官施昱廷到庭執行職務
中    華    民    國    97    年    11    月    19    日
                  刑事第六庭  審判長法  官  錢建榮
                                            呂美玲
                                            宣玉華
以上正本證明與原本無異。
本判決不得上訴。
                                    書記官  陳育萱
中    華    民    國    97    年    11    月    19    日
附錄本案論罪科刑依據之法條：
中華民國刑法第302條
私行拘禁或以其他非法方法，剝奪人之行動自由者，處5 年以下
有期徒刑、拘役或3 百元以下罰金。
因而致人於死者，處無期徒刑或7 年以上有期徒刑，致重傷者，
處3 年以上10年以下有期徒刑。
第1 項之未遂犯罰之。


司法院資訊處製作；財團法人民間司法改革基金會備份。
